臺灣高等法院刑事判決
111年度上訴字第1658號
上  訴  人  
即  被  告  鄭弘鑫
選任辯護人  沈孟賢律師
上  訴  人  
即  被  告  簡銘宏
選任辯護人  郭學廉律師
上列上訴人即被告等因詐欺等案件，不服臺灣新竹地方法院110
年度金訴字第371號、111年度金訴緝字第3號，中華民國111年1
月10日、111年4月8日第一審判決（起訴案號：臺灣新竹地方檢
察署110年度少連偵字第159號、110年度偵字第10105、10115號
），提起上訴，本院判決如下：
    主  文
原判決關於鄭弘鑫、簡銘宏部分撤銷。
鄭弘鑫犯三人以上共同詐欺取財罪，處有期徒刑陸月。未扣案犯
罪所得新臺幣貳萬伍仟貳佰元沒收，於全部或一部不能沒收或不
宜執行沒收時，追徵其價額。
簡銘宏犯三人以上共同詐欺取財罪，處有期徒刑陸月。未扣案犯
罪所得新臺幣貳仟元沒收，於全部或一部不能沒收或不宜執行沒
收時，追徵其價額。
    犯罪事實
一、鄭弘鑫於民國110年8月3日加入洪柏漢（檢察官另案偵查）
    所組通訊軟體Telegram「飛上天際」群組，以取款金額4%擔
    任「車手」工作，而與洪柏漢、少年李○鈞（真實姓名詳卷
    ，少年法庭另案調查）意圖為自己不法之所有，基於三人以
    上共同詐欺取財及掩飾、隱匿犯罪所得去向之洗錢犯意聯絡
    ，由洪柏漢所屬詐欺集團成員按其分工，於110年8月4日以
    通訊軟體LINE聯繫周美雲，佯稱欠繳電信費用涉嫌洗錢犯罪
    ，要求將存款交由法院公證，周美雲因而誤信為真，於110
    年8月4日上午11時20分許，在新竹縣○○鄉○○路○段000號統一
    超商忠平門市前，交付新臺幣（下同）48萬元予鄭弘鑫，鄭
    弘鑫旋依洪柏漢指示於同日上午11時27分許步行至○○路一段
    140號對面空地轉交李○鈞，由李○鈞攜往桃園市○○區○○路00
    號前繳回上手，鄭弘鑫復接續於同日上午11時54分許，至上
    址統一超商前向周美雲收取15萬元，並即轉往桃園市中壢區
    某處，將款項放置在指定之垃圾桶內繳回上手，以此方式傳
    遞詐欺金錢，掩飾、隱匿詐欺犯罪所得之去向，並獲得2萬5
    200元之報酬。
二、唐勝煌（原審判決確定）前加入速凌翔（檢察官另案偵查）
    所屬詐欺集團（與洪柏漢隸屬同一機房，惟各有下線），經
    機房人員於110年8月4日向周美雲佯稱欠繳電信費用涉及洗
    錢犯罪，要求將存款交由法院公證，致周美雲陷於錯誤之際
    ，於110年8月12日以2000元之報酬委託簡銘宏擔任「收水」
    工作，簡銘宏知悉上情，仍與唐勝煌、速凌翔、少年游○楷
    （真實姓名詳卷，少年法庭另案調查）意圖為自己不法之所
    有，基於三人以上共同詐欺取財及掩飾、隱匿犯罪所得去向
    之洗錢犯意聯絡，由游○楷於110年8月12日中午12時許，在
    上址統一超商忠平門市後方，向周美雲收取39萬元，簡銘宏
    即於同日下午2時5分許，駕駛車牌號碼000-0000號自用小客
    車至新北市○○區○○路00○0號全家便利商店旁接應，在車內向
    游○楷收取上開款項並撥付游○楷之報酬後，轉交前來會合收
    款之唐勝煌，再由唐勝煌攜至新北市立鶯歌高級工商職業學
    校附近繳回上手，以此方式傳遞詐欺金錢，掩飾、隱匿詐欺
    犯罪所得之去向，並獲得2000元之報酬。
三、案經周美雲訴由新竹縣政府警察局新湖分局報請臺灣新竹地
    方檢察署檢察官偵查起訴。
    理  由
壹、證據能力：
    本件認定犯罪事實所引用之證據，皆無證據證明係公務員違
    背法定程序所取得，又檢察官、被告鄭弘鑫、簡銘宏及辯護
    人於本院準備程序及審理時均同意作為證據（本院卷第87、
    88、135、136頁），並經審酌該等證據製作時之情況，尚無
    顯不可信與不得作為證據之情形，亦無違法不當之瑕疵，且
    與待證事實具有關聯性，認為以之作為證據應屬適當，依刑
    事訴訟法第158條之4反面解釋及第159條之5規定，認均有證
    據能力。
貳、實體部分：
一、認定犯罪事實之證據及理由：　　　　
  ㈠犯罪事實欄一之犯罪事實，業據被告鄭弘鑫於警詢、檢察官
    訊問、羈押訊問、原審及本院審理時坦承不諱（臺灣新竹地
    方檢察署110年度少連偵字第159號偵查卷宗【下稱偵卷】㈠
    第125至129頁、350頁正反面、臺灣新竹地方檢察署110年度
    偵字第10115號偵查卷宗第81至83頁反面、臺灣新竹地方法
    院110年度聲羈字第177號刑事卷宗第17至21頁、原審110年
    度金訴字第371號刑事卷宗第138、155頁、本院卷第86、139
    頁），核與共犯李○鈞於警詢、檢察官訊問時具結證述之情
    節相符（偵卷㈠第151至156頁、352頁正反面），並經證人即
    告訴人周美雲於警詢時證述綦詳（偵卷㈠第201至203頁），
    且有監視錄影畫面翻拍照片、採證照片、「飛上天際」群組
    對話紀錄附卷可資佐證（偵卷㈠第131至132、157至158、204
    、180至182頁反面），足認被告鄭弘鑫前揭任意性自白與事
    實相符，堪信為真。
　㈡犯罪事實欄二之犯罪事實，業據被告簡銘宏於原審及本院審
    理時坦承不諱（原審111年度金訴緝字第3號刑事卷宗第33、
    34、46、47頁、本院卷第86、139頁），核與共犯唐勝煌於
    檢察官訊問時具結證述之情節相符（偵卷㈡第17至19頁），
    並經證人即告訴人於警詢時（偵卷㈠第201至203頁）、證人
    甲於檢察官訊問時具結（真實姓名詳卷，不公開偵卷第3至6
    頁）證述綦詳，復有監視錄影畫面翻拍照片在卷足稽（偵卷
    ㈠第41至43、206、269頁反面至281頁反面），俱徵被告簡銘
    宏上開任意性自白與事實相符，應可信實。
　㈢洗錢防制法於105年12月28日修正公布，並於106年6月28日生
    效施行（下稱新法）。修正前該法（下稱舊法）將洗錢行為
    區分為將自己犯罪所得加以漂白之「為自己洗錢」及明知是
    非法資金，卻仍為犯罪行為人漂白黑錢之「為他人洗錢」兩
    種犯罪態樣，且依其不同之犯罪態樣，分別規定不同之法定
    刑度。惟洗錢犯罪本質在於影響合法資本市場並阻撓偵查，
    不因為自己或為他人洗錢而有差異，且洗錢之行為模式不祇
    一端，上開為自己或為他人洗錢之二分法，不僅無助於洗錢
    之追訴，且徒增實務事實認定及論罪科刑之困擾。故而為澈
    底打擊洗錢犯罪，新法乃將洗錢行為之處置、多層化及整合
    等各階段，全部納為洗錢行為，而於新法第2 條規定：「本
    法所稱洗錢，指下列行為：意圖掩飾或隱匿特定犯罪所得
    來源，或使他人逃避刑事追訴，而移轉或變更特定犯罪所得
    。掩飾或隱匿特定犯罪所得之本質、來源、去向、所在、
    所有權、處分權或其他權益者。收受、持有或使用他人之
    特定犯罪所得。」且為避免舊法時期過度限縮洗錢犯罪成立
    之可能，亦模糊前置犯罪僅在對於不法金流進行不法原因之
    聯結而已，造成洗錢犯罪成立門檻過高，洗錢犯罪難以追訴
    。故新法就其中採取門檻式規範者，明定為最輕本刑為6 個
    月以上有期徒刑之罪，並將「重大犯罪」之用語，修正為「
    特定犯罪」；另增列未為最輕本刑為6 個月以上有期徒刑之
    罪所涵括之違反商標法等罪，且刪除有關犯罪所得金額須在
    5 百萬元以上者，始得列入前置犯罪之限制規定，以提高洗
    錢犯罪追訴之可能性。從而新法第14條第1項所規範之一般
    洗錢罪，必須有第3條規定之前置特定犯罪作為聯結，始能
    成立。以日益猖獗之詐欺集團犯罪為例，詐欺集團向被害人
    施用詐術後，為隱匿其詐欺所得財物之去向，而令被害人將
    其款項轉入該集團所持有、使用之人頭帳戶，並由該集團所
    屬之車手前往提領詐欺所得款項得逞，檢察官如能證明該帳
    戶內之資金係本案詐欺之特定犯罪所得，即已該當於新法第
    14條第1項之一般洗錢罪。另過去實務認為，行為人對犯特
    定犯罪所得之財物或利益作直接使用或消費之處分行為，或
    僅將自己犯罪所得財物交予其他共同正犯，祇屬犯罪後處分
    贓物之行為，非本條例所規範之洗錢行為，惟依新法規定，
    倘行為人意圖掩飾或隱匿特定犯罪所得來源，而將特定犯罪
    所得直接消費處分，甚或交予其他共同正犯予以隱匿，而由
    共同正犯以虛假交易外觀掩飾不法金流移動，即難認僅單純
    犯罪後處分贓物之行為，應仍構成新法第2條第1 或2款之洗
    錢行為（最高法院108年度台上字第2425號、第2500號判決
    意旨參照）。本件告訴人遭詐騙交付款項，係洪柏漢、速凌
    翔所屬詐欺集團成員犯刑法第339條之4第1項第2款之罪而得
    ，屬特定犯罪所得，經被告鄭弘鑫收款轉交上手，或由被告
    簡銘宏向取款「車手」收回轉交上手，層層傳遞，即足掩飾
    、隱匿該等特定犯罪所得之去向，自均該當洗錢防制法第2
    條第2款、第14條第1項之洗錢行為。
　㈣綜上，本案事證明確，被告鄭弘鑫、簡銘宏犯行均堪認定，
    應依法論科。
二、論罪：
  ㈠核被告鄭弘鑫、簡銘宏所為，均係犯刑法第339條之4第1項第
    2款之三人以上共同詐欺取財罪及洗錢防制法第14條第1 項
    之一般洗錢罪。
  ㈡被告鄭弘鑫就犯罪事實欄一之犯行，與洪柏漢、李○鈞有犯意
    聯絡及行為分擔，被告簡銘宏就犯罪事實欄二之犯行，與唐
    勝煌、速凌翔、游○楷有犯意聯絡及行為分擔，各為共同正
    犯。
　㈢被告鄭弘鑫於110年8月4日上午11時20分、11時54分向告訴人
    取款轉交上手，其前後二行為時間、地點密切接近，手法相
    同，侵害法益無二，顯係基於單一犯罪目的賡續而為，各行
    為之獨立性極為薄弱，應論以接續犯。
　㈣被告鄭弘鑫、簡銘宏擔任詐欺集團「車手」、「收水」，作
    為詐欺犯罪取款之一環，藉此掩飾、隱匿犯罪所得之去向，
    其等詐欺及洗錢行為具有局部之同一性，是被告鄭弘鑫、簡
    銘宏所犯三人以上共同詐欺取財罪、一般洗錢罪，各係以一
    行為觸犯二罪名，為想像競合犯，應依刑法第55條規定，分
    別從一重之三人以上共同詐欺取財罪論處。
　㈤被告簡銘宏行為時為成年人，雖與少年游○楷共同實行犯罪事
    實欄二所示犯行，惟證人即共犯唐勝煌於檢察官訊問時具結
    證稱：110年8月12日是速凌翔叫游○楷去新竹拿錢，游○楷取
    款後，速凌翔通知我，我就叫游○楷到鶯歌火車站上簡銘宏
    的車，我再過去會合，把收來的錢拿到鶯歌高職附近交給速
    凌翔指派的人等語（偵卷㈡第17、18頁），證人即共犯游○楷
    於警詢時亦證稱：我是唐勝煌下面的「車手」，平時我都是
    把錢交給唐勝煌，我不認識簡銘宏，110年8月12日那次是聯
    繫我的人叫我把收來的錢交給000-0000號車輛的駕駛人，我
    才會把錢交給開車的簡銘宏等語（偵卷㈠第194至197頁），
    可見被告簡銘宏與游○楷於本案僅是偶然接觸，且游○楷行為
    時實已年近18歲，佐諸前開監視錄影畫面翻拍照片顯示，游
    ○楷之穿著打扮、行為舉止亦無明顯稚氣，被告簡銘宏辯稱
    ：我不認識游○楷，110年8月12日是第一次見面，我不知道
    他未滿18歲等語，尚非全然無據。本案既無證據足資證明被
    告簡銘宏對於游○楷係未滿18歲之少年主觀上確有認識，自
    不得以兒童及少年福利與權益保障法第112條第1項規定相繩
    而加重其刑。
　㈥犯罪之情狀顯可憫恕，認科以最低度刑仍嫌過重者，得酌量
    減輕其刑，刑法第59條定有明文。考其立法意旨，科刑時原
    即應依同法第57條規定審酌一切情狀，尤應注意該條各款所
    列事項，以為量刑標準，刑法第59條所謂「犯罪之情狀顯可
    憫恕」，自係指裁判者審酌第57條各款所列事項以及其他一
    切與犯罪有關之情狀之結果，認其犯罪足堪憫恕者而言，即
    必於審酌一切之犯罪情狀，在客觀上顯然足以引起一般同情
    ，認為縱予宣告法定最低刑度猶嫌過重者，始有其適用（最
    高法院38年台上字第16號、45年台上字第1165號、51年台上
    字第899號判例意旨參照）。經查，被告鄭弘鑫、簡銘宏從
    事詐欺犯罪，固值非難，惟被告鄭弘鑫行為時年僅18歲，被
    告簡銘宏則甫成年，涉世未深，誘於厚利，出面擔任向被害
    人取款之「車手」，或向「車手」收款之「收水」工作，為
    最易遭查獲、指認之高風險角色，可見二人之輕率，而被告
    鄭弘鑫自警詢時起即坦白認罪，因告訴人經原審及本院通知
    均未到庭，仍委由辯護人致函表達願為賠償之意，並於本院
    審理時具體提出20萬元賠償方案（本院卷第84頁），雖未能
    達成和解，仍可見被告鄭弘鑫勉力填補損害之積極態度，被
    告簡銘宏則是偶然應唐勝煌之邀擔任本次詐欺犯罪之「收水
    」人員，此觀本案不論洪柏漢或速凌翔所屬詐欺集團其他成
    員咸未見有指認被告簡銘宏者，益見其然，本件被告鄭弘鑫
    、簡銘宏之犯罪情節尚屬輕微，惟刑法第339條之4 第1項加
    重詐欺罪為最輕本刑1年以上有期徒刑之罪，即令處以上揭
    法定最低度刑，猶屬過重，不無情輕法重之虞，爰均依刑法
    第59條規定，酌減其刑。　
三、撤銷原判決之理由及科刑審酌事由：
  ㈠原審以被告鄭弘鑫、簡銘宏犯三人以上共同詐欺取財罪、一
    般洗錢罪，事證明確，予以論罪科刑，固屬卓見。惟查：
　⒈被告鄭弘鑫於110年8月4日向告訴人收款後，即未再參與後續
    取款工作，應無從預見時隔8日後之110年8月12日仍有其他
    人員向告訴人取款之行為，而被告簡銘宏係於110年8月12日
    因唐勝煌偶然請託，向「車手」游○楷收回詐欺款項，此前
    並未參與其事，難認被告鄭弘鑫就110年8月12日取款部分、
    被告簡銘宏就110年8月4日取款部分為共同正犯，檢察官起
    訴書亦係以被告鄭弘鑫與李○鈞、涂家銘（依起訴書犯罪事
    實欄所載，應為洪柏漢之誤）共犯110年8月4日犯行（即起
    訴書犯罪事實欄一㈡、㈢部分），被告簡銘宏與游○楷、唐勝
    煌共犯110年8月12日犯行（即起訴書犯罪事實欄一㈣部分）
    提起公訴，原審未予區辨，認定被告鄭弘鑫、簡銘宏共犯犯
    罪事實欄一、二所示犯行，與事實不符。
　⒉被告簡銘宏與游○楷素昧平生，分別依唐勝煌、速凌翔指示會
    面授受詐騙款項，彼此間未曾直接聯繫，無從認定被告簡銘
    宏對於游○楷為未滿18歲之少年確有認識，原審仍依兒童及
    少年福利與權益保障法第112條第1項規定加重其刑，自有失
    當。
　⒊被告鄭弘鑫、簡銘宏於本案所涉犯罪情節尚屬輕微，而有情
    輕法重之弊，此經本院說明如前，原審未斟酌適用刑法第59
    條規定酌減其刑，有罪刑不相當之虞。
　⒋從而，被告鄭弘鑫、簡銘宏提起上訴，以上開各節指摘原審
    判決不當，為有理由，應由本院將原判決關於被告鄭弘鑫、
    簡銘宏部分予以撤銷改判。
　㈡爰以行為人之責任為基礎，審酌被告鄭弘鑫、簡銘宏正值青
    年，並曾受高職教育（本院卷第73、79頁），非無謀生能力
    ，不思正道取財，奮發有為，誘於厚利，擔任收取詐騙款項
    之「車手」、「收水」工作，助長詐欺犯罪，危害社會治安
    ，欠缺尊重他人財產法益之守法觀念，行為偏差，非僅造成
    告訴人財產損失，金額非微，更製造金流斷點，掩飾詐欺集
    團之不法所得去向，嚴重妨害金融市場及民生經濟，應予非
    難，兼衡被告鄭弘鑫、簡銘宏之素行，於本院審理時自承之
    工作所得、經濟能力，扶養親屬之家庭生活狀況（本院卷第
    139頁），及被告二人犯罪之動機、目的、手段、所獲利益
    ，復念被告鄭弘鑫、簡銘宏於本案犯罪結構中，均係受詐欺
    集團成員指揮，依指示收取、傳遞金錢之角色，並非核心地
    位之涉案情節、參與程度，暨被告二人犯後均坦承犯行（所
    犯洗錢罪部分合於洗錢防制法第16條第2項減輕其刑之規定
    ），然均未能與告訴人達成和解之態度等一切情狀，分別量
    處如主文第二、三項所示之刑，資為懲儆。
　㈢被告簡銘宏前因傷害案件，經臺灣新北地方法院以110年度審
    簡字第241號判處有期徒刑3月，於110年8月23日確定，與刑
    法第74條第1項緩刑之要件不符，被告鄭弘鑫則有其他詐欺
    案件繫屬法院審理中，且本件告訴人受有相當之金錢損害，
    迄今未獲填補，自有藉由刑之執行維護法秩序衡平之必要，
    均無從為緩刑之宣告。　
四、沒收：
　　被告鄭弘鑫擔任取款「車手」，按收款金額4%計算報酬，其
    數額應為2萬5200元【(480,000+150,000)×4%＝25,200】，被
    告簡銘宏則以2000元之報酬擔任「收水」，此經被告鄭弘鑫
    、簡銘宏陳明在卷（本院卷第139頁），為其等犯罪所得，
    未據合法發還，應依刑法第38條之1第1項前段、第3項規定
    宣告沒收，於全部或一部不能沒收或不宜執行沒收時，追徵
    其價額。
據上論斷，應依刑事訴訟法第369條第1項前段、第364條、第299
條第1項前段，洗錢防制法第2條第2款、第14條第1項，刑法第11
條、第28條、第339條之4第1項第2款、第55條、第59條、第38條
之1第1項前段、第3項，刑法施行法第1條之1第1項，判決如主文
。
本案經檢察官賴佳琪提起公訴，由檢察官周啓勇到庭執行職務。
中　　華　　民　　國　　111 　年　　7 　　月　　6 　　日
                  刑事第三庭    審判長法　官  張惠立   
                                      法　官  劉兆菊
                                      法　官  廖怡貞 
以上正本證明與原本無異。
如不服本判決，應於收受送達後20日內向本院提出上訴書狀，其
未敘述上訴之理由者並得於提起上訴後20日內向本院補提理由書
（均須按他造當事人之人數附繕本）「切勿逕送上級法院」。
                                      書記官  劉芷含
中　　華　　民　　國　　111 　年　　7 　　月　　6 　　日

附錄本案論罪科刑法條全文：
洗錢防制法第14條
有第二條各款所列洗錢行為者，處7年以下有期徒刑，併科新臺
幣500萬元以下罰金。
前項之未遂犯罰之。
前二項情形，不得科以超過其特定犯罪所定最重本刑之刑。

中華民國刑法第339條之4
犯第339條詐欺罪而有下列情形之一者，處1年以上7年以下有期
徒刑，得併科100萬元以下罰金：
一、冒用政府機關或公務員名義犯之。
二、三人以上共同犯之。
三、以廣播電視、電子通訊、網際網路或其他媒體等傳播工具，
    對公眾散布而犯之。
前項之未遂犯罰之。